【裁判字號】    92,醫,10
【裁判日期】    950417
【裁判案由】    損害賠償
【裁判全文】
臺灣高雄地方法院民事判決                92年度醫字第10號
原      告  丁○○
            丙○
            甲○
共      同
訴訟代理人  洪士宏 律師
            林易玫 律師
被      告  私立高雄醫學大學附設中和紀念醫院
法定代理人  乙○○
被      告  戊○○
共      同
訴訟代理人  王伊忱 律師
            陳景裕 律師
            鄭美玲 律師
當事人間損害賠償事件，本院於民國95年4 月3 日言詞辯論終結
，判決如下：
    主  文
原告之訴及假執行之聲請均駁回。
訴訟費用由原告丁○○負擔十分之八，原告丙○、甲○各負擔十
分之一。
    事實及理由
一、原告主張：原告丁○○於民國90年5 月9 日，因神經症狀至
    被告高雄醫學大學附設中和紀念醫院（下稱高醫）就診，由
    腦神經外科主治醫師即被告戊○○進行診治，當時戊○○初
    步診斷原告有C3、C4水腫，並開立藥方予原告服用。原告陳
    丁○○於90年10月24日再次回診追蹤病情，被告戊○○表示
    原告罹患脊髓空洞症（Syringomyelia） ，認為可做引流減
    壓手術，其後，被告戊○○告知原告丁○○罹患脊髓空洞症
    ，稱若不開刀將有癱瘓之危險，建議原告施作埋管引流手術
    ，且表示從後面開刀很安全，原告丁○○遂接受被告戊○○
    之手術。詎被告戊○○於手術當天係施作脊髓腫瘤病理切片
    手術，且於開完刀後向原告丁○○家人告知並未發現腫瘤，
    而原告丁○○自手術後頸部以下全身癱瘓，僅意識清楚。被
    告戊○○於手術前疏未對原告丁○○之病症作一完整之診斷
    ，草率決定開刀，復於手術進行中，疏未注意避免造成其他
    非必要之損傷，致使原告丁○○頸部以下全身癱瘓，無回復
    可能，自應對原告之損害負賠償責任，而被告高醫為被告戊
    ○○之雇主，依法亦應與被告戊○○負連帶賠償責任，且應
    對原告負不完全給付之債務不履行契約責任。原告丁○○因
    被告戊○○之上開侵權行為，支出醫療費用114,463 元，增
    加生活上之需要而須支出外勞費用2,666,185 元、交通費24
    610 元、器材用品費63,123元，喪失勞動能力之損害則計有
    3, 688,604元，精神上亦受有損害1,492,236 元，原告丙○
    、甲○為原告丁○○之父母，因原告丁○○遭此變故精神上
    亦受有損害，自得依民法第195 條第3 項之規定向被告請求
    精神上之損害賠償。綜上，爰依民法第184 條第1 項前段、
    第188 條第1 項、消費者保護法第7 條等侵權行為之規定及
    民法第226 條、第227 條、第227 之1 條不完全給付之債務
    不履行之規定，以選擇合併之方式，提起本件訴訟，並聲明
    ：(一)被告應連帶給付原告丁○○800 萬元，及自起訴狀繕本
    送達之翌日起至清償日止，按年利率5%計算之利息。(二)被告
    應連帶給付原告丙○、甲○各100 萬元，及自起訴狀繕本送
    達之翌日起至清償日止，按年利率5%計算之利息。(三)原告願
    供擔保請准宣告假執行。
二、被告則以：原告丁○○於90年10月19日至被告高醫就診時，
    被告戊○○基於原告丁○○之病情經藥物治療一段時間仍無
    明顯進展，遂安排原告丁○○作頸椎脊髓核磁共振掃瞄，檢
    查結果發現原告丁○○脊髓病變擴大至第2 至第6 節，病情
    有惡化現象，乃建議原告丁○○作病理切片手術，經被告戊
    ○○為原告丁○○及其家屬詳細說明後，原告丁○○同意施
    行手術，被告戊○○乃於同年11月9 日進行手術，手術過程
    中並未發現明顯腫瘤，遂僅取一小片病變組織供化驗之用，
    此手術所拿組織很少，且係自頸後部位進行，不可能傷及位
    在頸椎前方之運動神經，故原告丁○○於手術後發生頸椎第
    6 節以下癱瘓現象，並非被告戊○○所施行之手術過程有何
    疏失所致。又醫療行為不屬消費者保護法第7 條第1 項所規
    定之服務，故本件並無消費者保護法之適用。綜上，原告之
    訴為無理由，爰聲明請求駁回原告之訴及假執行之聲請，如
    受不利判決願供擔保請准宣告免為假執行等語資為抗辯。
三、兩造不爭執之事項：
  (一)原告丁○○於民國90年5 月9 日，因神經症狀至被告高醫就
    診，由被告戊○○進行診治，當時戊○○初步診斷原告有C3
    、C4水腫，並開立藥方予原告服用。原告陳丁○○於90年10
    月24日回診追蹤病情，被告戊○○再次安排原告丁○○作頸
    椎脊髓核磁共振掃瞄，檢查結果發現原告丁○○罹患脊髓空
    洞症（Syringomyelia） ，且脊髓病變擴大至第2 至第6 節
    ，病情有惡化現象，遂建議被告丁○○進行手術。
  (二)被告戊○○於90年11月13日為原告丁○○進行脊髓腫瘤病理
    切片手術，該切片組織經化驗結果並未發現腫瘤，惟原告丁
    ○○自手術後，頸部以下全身癱瘓，僅意識清楚。
四、本件之爭點為：(一)被告戊○○於進行手術前，是否已善盡告
    知義務？(二)被告戊○○手術前之診斷及手術過程中有無過失
    ？(三)醫療行為是否適用消費者保護法第7 條第3 項之規定？
    (四)原告所得請求賠償之金額為何？茲分述本院之判斷如下：
  (一)被告戊○○於進行手術前，是否已善盡告知義務？
    按醫院實施手術時，應取得病人或其配偶、親屬或關係人之
    同意，簽具手術同意書及麻醉同意書；在簽具之前，醫師應
    向其本人或配偶、親屬或關係人說明手術原因、手術成功率
    或可能發生之併發症及危險，在其同意下，始得為之，為93
    年4 月28日修正公布前之醫療法第46條第1 項前段所明文規
    定。經查：
    1.本件原告丁○○於實施手術前，經陪同前往之家屬即其姐
      陳湘屏簽具手術及麻醉同意書，該同意書內載明業經被告
      戊○○詳細說明施行手術之原因、手術之成功率、手術可
      能發生之併發症及危險，同意由被告高醫施行該項手術及
      必要之麻醉等語，有手術及麻醉同意書在卷可稽（見本院
      卷第108 頁），且原告對上開手術及麻醉同意書係由陳湘
      屏親自簽名捺印並不爭執，足認上開手術及麻醉同意書確
      係由陳湘屏親自簽具無訛。
    2.又訴外人陳湘屏於臺灣高雄地方法院檢察署92年度偵字第
      7294號案件偵查中陳稱，被告戊○○於手術前告知伊係進
      行埋管引流及脊髓切片手術，伊針對脊髓空洞引流曾詢問
      過長庚醫院醫生，在開刀前一天，被告戊○○表示原告丁
      ○○可能有腫瘤，要進行切片，伊認知一般做切片應沒有
      關係等語（見上開偵查卷第5 至7 頁）；原告丁○○於上
      開偵查案件調查時則陳稱，於開刀前已持續由被告戊○○
      看診半年，被告戊○○告知有水腫情形，要做埋管引流治
      療等語（見上開偵查卷第20頁背面）；而原告丁○○係自
      90年5 月9 日起持續由被告戊○○看診，開立藥方治療，
      進而於同年10月24日作頸椎脊髓核磁共振掃瞄，發現原告
      丁○○有脊髓空洞情形，且病變範圍擴大至第2 至第6 節
      脊髓，原告丁○○乃於90年11月10日住院，於同年月13日
      開刀等情，有原告丁○○之病歷資料在卷可稽，為兩造所
      不爭執，堪信為真實。則由上開陳湘屏及原告丁○○之陳
      述，及原告丁○○於開刀前已持續就診以藥物治療半年，
      且係於經頸椎脊髓核磁共振掃瞄檢查發現脊髓病變有擴大
      情形，始進行手術等情觀之，足見原告丁○○係在多次看
      診及以更精密之儀器為影像檢查後，經由被告戊○○之解
      說，始決定施行埋管引流及脊髓切片手術，而由陳湘屏在
      手術及麻醉同意書上簽名，同意施行手術及麻醉；且參以
      陳湘屏於簽立上開手術及麻醉同意書時，在被告高醫擔任
      護士職務，對於簽立手術及麻醉同意書前醫師所應告知之
      事項應知之甚詳，實無於被告戊○○未盡告知義務之情形
      下，即簽具手術及麻醉同意書之理。是以，被告抗辯被告
      戊○○於為原告丁○○進行手術前，已善盡醫療法上之告
      知義務等語，堪予採信。
    3.原告雖以上開手術及麻醉同意書上所載手術名稱為「頸椎
      脊髓病變顯微」，並非埋管引流或病理切片手術，主張被
      告戊○○於手術前未盡告知義務云云。然原告丁○○及其
      家屬均知原告丁○○罹患脊髓空洞症，脊髓病變有擴大情
      形，而有施行手術之必要，且被告戊○○於手術前已告知
      原告丁○○須進行埋管引流手術，更進而告知陳湘屏須進
      行脊髓切片手術；且被告戊○○於90年11月13日所為之手
      術係自後頸劃刀，先做椎弓切除（Laminectomy） ，再做
      縱線硬膜切開，披露脊髓，再由脊髓之中央垂直切開到脊
      髓之空洞處，摘取脊髓之組織作切片檢查，有行政院衛生
      署92年6 月3 日衛署醫字第0920212700號函所檢送之醫事
      鑑定委員會鑑定書附於上開偵查案件卷中可稽，被告戊○
      ○所為者乃對脊髓組織之切片手術，與其所告知陳湘屏之
      手術相符，與其所告知原告丁○○之手術亦均屬對脊髓之
      侵入性手術，故縱上開手術及麻醉同意書上所載手術名稱
      為「頸椎脊髓病變顯微」，仍無礙於被告戊○○已盡其醫
      療上之告知義務，是原告此部分之主張，尚屬無據。
  (二)被告戊○○手術前之診斷及手術過程中有無過失？
  1.原告主張被告戊○○於手術前疏未對原告丁○○之病症作一
    完整之診斷，草率決定開刀，有診斷上之疏失云云，惟依行
    政院衛生署醫事審議委員會編號0000000 號、編號0000000
    號鑑定報告所載：「從90年5 月開始之神經學理之檢查，臆
    斷為頸脊髓之病變。在無外傷之病歷（史）下，進行兩次頸
    部磁振造影（MRI） 檢查，第1 次90年5 月14日，第2 次同
    年10月24日，屬合理的追蹤，第1 次的報告在頸脊髓第3 、
    4 節部位有水腫，第2 次在同一部位已有脊髓空洞症（Syri
    ngomyelia） 。因此，診斷為腫瘤進行之病變，亦屬合理。
    」、「依高醫MRI 報告為脊髓空洞症，因半年前MRI 檢查無
    此發現，故此空洞症可能成因為脊髓內腫瘤。有腫瘤要治療
    ，即需採手術治療，而此類脊髓內腫瘤可採腫瘤直接切除手
    術，也有只做椎弓切除伴腦膜膨脹成形術，但此法永遠沒有
    標本以得到正確病理診斷。」等語，有行政院衛生署92年6
    月3 日衛署醫字第0920212700號書函所檢送之鑑定報告附於
    上開偵查卷中及95年3 月3 日衛署醫字第0950201388號函所
    檢送之鑑定報告附於本院卷可稽。且經將本件醫療事件送請
    國立臺灣大學醫學院附設醫院鑑定結果，亦認：「90年5 月
    9 日神經外科戊○○醫師依病人之病情進行頸椎之磁振造影
    檢查，發現第3 、4 頸椎處脊髓內水腫，給予消腫藥物（類
    固醇）治療，此階段之醫療處置正確無誤。後因病人身體感
    覺異常逐漸往上升，且下肢漸有無力現象，解尿困難，90年
    10月24日黃醫師再為病人安排磁振檢查，結果發現頸脊髓內
    原有之病變範圍擴大（第2 至第6 頸椎脊髓）有明顯之脊髓
    空洞，黃醫師認為是脊髓內腫瘤引起脊髓空洞，因此建議病
    人接受切片手術檢查，以確定病因，以便進行進一步之治療
    ，此階段之醫療處置亦是正確無誤。」等語，有該醫院92年
    8 月20日92校附醫秘字第9200208510號函附於上開偵查卷中
    可稽。依上開鑑定結果，應足認被告戊○○依原告丁○○之
    治療及磁振攝影檢查結果，認為係脊髓腫瘤引起脊髓空洞，
    因而建議原告丁○○進行切片手術檢查，乃屬合理之診斷及
    處置，是原告此部分之主張尚屬無據。
  2.又原告主張被告戊○○於手術進行中，疏未注意避免造成其
    他非必要之損傷，致使原告丁○○頸部以下全身癱瘓，被告
    戊○○之醫療行為有過失等語，為被告所否認，並以上開情
    詞置辯。經查，被告戊○○於90年11月13日為原告丁○○進
    行手術之過程中，是否存有因過失造成原告丁○○術後癱瘓
    之情形？關於此節，經將被告戊○○進行本件手術過程送請
    行政院衛生署醫事鑑定委員會及國立臺灣大學醫學院附設醫
    院鑑定結果，認為：「從開刀紀錄及示意圖顯示，開刀是從
    後頸劃刀，先做椎弓切除（Laminectomy） 再做縱線硬蘑切
    開，披露脊髓，再由脊髓之中央垂直切開到脊髓之空洞處，
    然後摘取脊髓之組織作切片檢查。從記述及示意圖而言，這
    是神經外科常規的手術方法，並無疏失之處。」、「脊髓空
    洞症原因很多，其中之一即為脊髓內腫瘤所造成脊髓空洞症
    ，經長期追蹤明顯呈現腫瘤之存在，大約有30%~ 50%之機率
    ，因此脊髓空洞症在做手術排除空洞內之積水時，即使外觀
    看不到明顯之腫瘤，醫師亦會很小心的做組織切片檢查。臨
    床上因為即使是切片檢查仍存在引起癱瘓之危險，因此切去
    組織之切片往往很小（1 至2mm） ，以儘量避免引起不良之
    後遺症，但切片體積太小，病理醫師往往無法做很詳細之各
    種特殊染色，而無法做出腫瘤之確定診斷，這是此個案之爭
    論原因，但目前仍是醫學上之困境，尚無良法解決，至於病
    人後至榮民總醫院做脊髓再生手術所取出之標本，雖然體積
    較大，足夠病理醫師做診斷，但所切下之檢體為脊髓表面之
    蜘蛛膜結疤組織，並無脊髓組織，因此病理報告無腫瘤。‧
    ‧‧‧‧‧切片檢查引起癱瘓，大都是術後脊髓內出血造成
    。從脊髓背面切開切取1 至2mm 之組織標本所造成之影響只
    是感覺功能，但往往是短暫性的。運動功能之神經纖維束位
    於脊髓兩側面，而其排列是到上肢之神經纖維走在脊髓靠中
    心的部位，至下肢之神經纖維側走在脊髓靠邊緣的位置，因
    此，如果出血造成，理應上肢先受到影響（但此病人之術後
    變化則為下肢癱瘓剛好相反）。病人在90 年11 月26日做過
    手術後磁振追蹤檢查（術後13天），呈現術前之脊髓空洞範
    圍縮小，第5 頸椎處脊髓有術後變化，但僅限於脊髓縱向割
    面最中間一個切片（脊髓背面中央切開的結果），脊髓較外
    側部分則無，可見黃醫師有關手術之陳述不假。另外如果術
    後脊髓內出血，在術後13天磁振檢查應仍會看到出血後變化
    ，但病人之術後磁振檢查並無此現象。」、「一般脊髓病變
    施行切片檢查，如果病變是在脊髓中心部分，接由脊髓背側
    中央切開去摘取標本。此病人術後之核磁共振攝影追蹤，證
    實醫師之切片步驟是依照此原則進行，醫師所摘取之切片標
    本一般都很小，無非是儘量要避免造成不良後果，本案醫師
    亦是如此。切片範圍很小，理論尚可減低風險，但亦非絕對
    可以完全避免癱瘓之危險。」等語，有上開鑑定報告、函文
    及國立臺灣大學醫學院附設醫院92年11月21日92校附醫秘字
    第9200011823號函可稽，則依上開鑑定意見，應足認被告戊
    ○○依神經外科常規之手術方法進行本件手術，而自脊髓背
    面切開切取1 至2mm 之組織標本，已儘量避免造成不良之後
    遺症，其手術過程符合現今之醫療水準；另參以原告丁○○
    術後係下肢先癱瘓，於90年11月26日之手術後磁振追蹤檢查
    ，呈現術前之脊髓空洞範圍縮小，僅限於脊髓縱向割面最中
    間一個切片有術後變會，脊髓較外側部分則無，且未發現出
    血後變化等情，顯見原告丁○○之癱瘓並非術後脊髓內出血
    造成；再酌以脊髓手術本即有風險存在，無法完全避免癱瘓
    之危險，則於查無其他證據可資認定被告戊○○於手術過程
    中有疏未注意而造成原告丁○○其他非必要之損傷之情形下
    ，實難以原告丁○○術後發生癱瘓情形，即認定被告戊○○
    之手術過程有疏失。
  3.綜上，被告戊○○依原告丁○○之診療及影像檢查結果，於
    手術前診斷原告丁○○因脊髓腫瘤引起脊髓空洞，乃建議原
    告丁○○進行切片手術檢查，屬合理之診斷及處置，且其所
    進行之手術符合現今之醫療水準及常規，並無過失可言。
  (三)醫療行為是否適用消費者保護法第7條之規定？
  1.按「從事設計、生產、製造商品或提供服務之企業經營者應
    確保其提供之商品或服務，無安全或衛生上之危險。」、「
    商品或服務具有危害消費者生命、身體、健康、財產之可能
    者，應於明顯處為警告標示及緊急處理危險之方法。」、「
    企業經營者違反前二項規定，致生損害於消費者或第三人時
    ，應負連帶賠償責任。但企業經營者能證明其無過失者，法
    院得減輕其賠償責任。」，固為消費者保護法第7 條所明文
    規定，惟該法及其施行細則就所規範之「服務」並無明確之
    定義，故就何謂消費性服務為一般性之定義自有其困難，是
    判斷醫療行為是否應屬該「服務」之範圍而有該法之適用，
    自應依各法律行為之性質為合目的性之解釋始為妥適。
  2.按消費者保護法第1 條第1 項規定：「為保護消費者權益，
    促進國民消費生活安全，提昇國民消費生活品質，特制定本
    法。」，此為消費者保護法就該法之立法目的所為之明文規
    定，是為該法律條文之解釋時，自應以此明定之立法目的為
    其解釋之最終依據，而該法採之商品無過失責任制度，乃係
    由於消費者無論如何提高注意度也無法有效防止損害之發生
    ，故立法者乃藉由無過失責任制度之適用以迫使製造商擔負
    較重之責任，換言之，製造商在出售危險商品時，即應會將
    其所可能賠償之成本計入售價之中，亦即將使產品危險之訊
    息導入產品價格之內，此即帶有分擔危險之觀念在內，惟就
    醫療行為而言，其過程本即充滿危險性及不可控制性，治療
    結果亦充滿不確定性，醫師係以專業知識就病患之病情及身
    體狀況等綜合考量，並選擇最適宜之醫療方式進行醫療，其
    為治癒病患起見，有時仍得選擇危險性較高之手術，設若將
    無過失責任適用於醫療行為，則醫師為降低危險行為量，或
    將可能專以危險性之多寡與輕重，作為其選擇醫療方式之惟
    一或最重要之因素，並傾向選擇較消極、不具危險之醫療方
    式而捨棄對某些病患較為適宜、有積極成效但危險性較高之
    治療方式，且另相較於種類及特性可能無限之消費商品而言
    ，現代醫療行為就特定疾病之可能治療方式其實相當有限，
    若藥物控制方式所存在之危險性，經評估仍然高於醫師所能
    承受者，而醫師若無從選擇其他醫療方式時，或改用較不適
    宜但危險較小之醫療行為可能被認為無過失時，醫師將不免
    選擇降低危險行為量至其所能承受之程度，換言之，基於自
    保之正常心理，一般醫師為免於訴訟之煩，其將選擇性的對
    某些病患以各種手段不予治療，或寧可採取任何消極的、安
    全的醫療方式，更盡其所能採取防禦性醫療，以避免因未使
    用全部可能之醫療方法之一時疏忽而獲責，並藉以免除無過
    失責任，如此則醫療手段之採取將不再係為救治病人之生命
    及健康而在於保護醫療人員之安全，且其勢將先行排除社會
    上之弱者，而此類病患又恰為最需醫療之保護者，此種選擇
    病患傾向或過度採取醫療措施，誠將剝奪其他真正需要醫療
    服務之病人之治療機會，並增加無謂醫療資源之浪費而非病
    患與社會之福。況醫療法業於93年4 月28日修正公布，其中
    就醫療行為之賠償責任已於第82條第2 項明定「醫療機構及
    其醫事人員因執行業務致生損害於病人，以故意或過失為限
    ，負損害賠償責任」等語而明文限制醫療行為之損害賠償責
    任僅以有故意或過失之情形為限，即排除消費者保護法無過
    失責任之適用，是醫療行為如適用消費者保護法無過失責任
    之制度，此反將不能達成該法所明定之立法目的，該消費性
    服務之範圍，自應以目的性限縮解釋之方式而將醫療行為排
    除於該法適用之範圍之列，則原告主張被告均應依消費者保
    護法第7 條規定就其醫療行為負無過失賠償責任云云即非有
    據。
五、綜上所述，被告之醫療行為並無消費者保護法之適用，又被
    告戊○○並無違反醫療法之告知義務，於為原告丁○○進行
    手術，履行醫療契約之過程中，並無任何手術存有疏失之情
    形，且符合當時科技及專業水準，而難謂有過失。從而，原
    告依侵權行為、債務不履行之法律關係及消費者保護法第7
    條第1 項、第3 項之規定，請求被告連帶給付原告丁○○80
    0 萬元、原告丙○100 萬元、原告甲○100 萬元，及均自起
    訴狀繕本送達之翌日起至清償日止，按年利率5%計算之利息
    ，為無理由，不應准許。其假執行之聲請亦失所依附，應併
    予駁回。
六、結論：原告之訴為無理由，依民事訴訟法第78條、第85條第
    1 項後段，判決如主文。
中    華    民    國    95    年    4     月    17    日
                  民事第五庭法  官  黃悅璇
正本係照原本作成。
如不服本判決，應於送達後20日內，向本院提出上訴狀並表明上
訴理由，如於本判決宣示後送達前提起上訴者，應於判決送達後
10日內補提上訴理由書（須附繕本）。
中    華    民    國    95    年    4     月    17    日
                                書記官  董明惠


司法院資訊處製作；財團法人民間司法改革基金會備份。
